臺灣新北地方法院刑事判決　　　　　　 109年度訴字第1410號
公　訴　人　臺灣新北地方檢察署檢察官
被　　　告　吳佩玲


選任辯護人　劉宏邈律師
上列被告因違反戶籍法等案件，經檢察官提起公訴（109年度偵
緝字第952號），本院判決如下：
    主  文
吳佩玲犯行使變造之國民身分證罪，處有期徒刑肆月，如易科罰
金，以新臺幣壹仟元折算壹日。緩刑貳年，並應履行如附表所示
之事項。
    事  實
一、吳佩玲與鍾佳君原為朋友關係，吳佩玲分別於民國108年3月
    26日、4月28日、5月21日、5月30日及6月8日間，以薪資周
    轉為由，依序向鍾佳君借款新臺幣（下同）1萬元、9千1百
    元、1萬元、1萬8千元及4萬元，共計8萬7,100元，鍾佳君分
    別以匯款及面交方式，將上開款項匯入吳佩玲所申辦之中國
    信託銀行帳號000000000000號帳戶內，惟吳佩玲收受上開款
    項後，於108年6月30日約定還款日屆期仍未還款，鍾佳君屢
    次向吳佩玲催討，吳佩玲均藉詞推諉。嗣吳佩玲為拖延還款
    及取信於鍾佳君，竟意圖供冒用身分使用，基於行使變造國
    民身分證之犯意，於同年8月2日前之不詳時間，在不詳地點
    ，先用手機拍攝其自身國民身分證正、反面後，使用手機內
    不詳修圖軟體，將其所攝國民身分證圖檔電磁紀錄所載之身
    分證統一編號、出生年月日、住址變造為「Z000000000」、
    「69年8月12日」、「臺北縣○○○○路000巷○○○巷○號
    、樓之數字，因鍾佳君提出之下述通訊畫面模糊而難以辨識
    ）」，再列印出該變造之國民身分證正反面，並於其上書寫
    「僅作借據用新台幣壹拾萬一千貳佰元正」、「僅作借據用
    」等文字後，復於同年8月2日下午11時39分許，將上開變造
    後之國民身分證正反面影本拍照並以通訊軟體LINE傳送予鍾
    佳君而行使之，用以取信鍾佳君其有還款誠意，足以生損害
    於鍾佳君及戶政機關對於國民身分證資料管理之正確性。
二、案經鍾佳君訴由新北市政府警察局中和分局移送臺灣新北地
    方檢察署檢察官偵查起訴。
    理  由
一、關於本案證據能力之意見：
  ㈠、按被告以外之人於審判外之言詞或書面陳述，除法律有規
      定者外，不得作為證據，刑事訴訟法第159條第1項固有明
      文。惟被告以外之人於審判外之陳述，經當事人於審判程
      序同意作為證據，法院審酌該言詞陳述或書面陳述作成時
      之情況，認為適當者，亦得為證據；當事人、代理人或辯
      護人於法院調查證據時，知有上開刑事訴訟法第159條第1
      項不得為證據之情形，而未於言詞辯論終結前聲明異議者
      ，視為有前項之同意，刑事訴訟法第159條之5亦有明文。
      查本判決認定犯罪事實所引用之被告以外之人於審判外之
      陳述，雖屬傳聞證據，因檢察官、被告及辯護人，於本院
      準備程序及審判期日，對上述證據之證據能力均無爭執（
      見本院訴字卷第一宗〔下稱本院卷一〕第111-117頁、本
      院訴字卷第二宗〔下稱本院卷二〕第53-76頁），迄言詞
      辯論終結時，亦均未聲明異議，本院審酌各該證據作成之
      情況，並無非法取證或證明力明顯偏低之瑕疵，以之作為
      證據，應屬適當，依前揭法條規定，認有證據能力。
  ㈡、次按刑事訴訟法第159條至第159條之5有關傳聞法則之規
      定，乃對於被告以外之人於審判外之言詞或書面陳述之供
      述證據所為之規範；至非供述證據之書證、物證則無傳聞
      法則規定之適用，如該非供述證據非出於違法取得，並已
      依法踐行調查程序，即不能謂其無證據能力。查下列非供
      述證據，並無違法取得之情形，復經本院依法踐行調查程
      序，自均有證據能力。
二、認定犯罪事實所憑之證據及認定之理由：
    上揭事實，業據證人即告訴人鍾佳君於偵查中及本院審理時
    證述綦詳（見108年度偵字第34460號卷〔下稱偵卷〕第103
    -105頁、本院卷一第215-221頁、本院卷二第55-64頁），並
    有被告之全戶戶籍資料（完整姓名）查詢結果1紙、被告之
    中國信託帳號000000000000號帳戶之開戶者基本資料及往來
    交易明細1份、108年8月2日及3日被告與鍾佳君以通訊軟體
    LINE對話之通訊紀錄（含被告傳送本件變造之國民身分證影
    本正反面）2紙、被告之真正國民身分證正反面影本1紙附卷
    可稽（見偵卷第21、25-30、39、41頁、109年度偵緝字第95
    2號卷〔下稱偵緝卷〕第19頁）；又本院勘驗鍾佳君提出其
    使用之行動電話安裝之通訊軟體LINE，顯示被告於108年8月
    2日下午11時39分許，將其國民身分證正反面影本拍照後，
    以通訊軟體LINE傳送予鍾佳君，該國民身分證正反面影本之
    身分證統一編號、出生年月日、住址已變造為「Z000000000
    」、「69年8月12日」、「臺北縣○○○○路000巷○○○巷
    ○號、樓之數字，因鍾佳提出之上開通訊畫面模糊而難以辨
    識）」，亦有本院110年1月6日準備程序勘驗筆錄附卷可參
    （見本院卷一第45-48頁）；此外，被告於本院準備程序及
    審理時亦坦承其向鍾佳君借款共計8萬7,100元，尚未清償，
    其於108年8月2日下午11時39分前，用手機將自身國民身分
    證拍照，並以手機軟體P圖方式更改國民身分證照片中之出
    生年月日、身分證號碼及地址，並於108年8月2日下午11時
    39分以通訊軟體LINE傳送P圖後之國民身分證照片予鍾佳君
    等情在卷（見本院卷一第111-117頁、本院卷二第66-69頁）
    。綜上所述，告訴人鍾佳君之指訴與事實相符，本案事證明
    確，被告之犯行洵堪認定。
三、對於被告之辯解、有利或不利之證據不採納之理由：
    訊據被告矢口否認有上揭犯行，其與辯護人辯稱：被告與鍾
    佳君間有債權債務糾紛，因鍾佳君一再要求被告提供國民身
    分證影本供其留存，被告為保護個資，又無法抗拒鍾佳君要
    求，始傳送經變造之國民身分證照片給鍾佳君虛應故事，被
    告主觀上並無意圖供冒用身分使用，而變造國民身分證之犯
    罪意思；另被告於108年8月2日傳送變造之國民身分證照片
    予鍾佳君後，鍾佳君以看不清楚為由要求被告再拍攝身分證
    之正面，被告遂於同年8月17日傳送正確之國民身分證予鍾
    佳君，故鍾佳君係於被告提出正確之國民身分證資料後始提
    起民事訴訟，鍾佳君所提民事訴訟於109年2月份遭駁回一事
    與被告無關，且被告與鍾佳君仍可相互聯繫，被告也無逃亡
    隱匿之事實存在，本案僅係單純民事問題，實無可能生損害
    於公眾或他人云云。惟查：
  ㈠、被告於偵查中供稱：「（問：108年8月2日前，你有無拍
      你的身分證給鍾佳君，但有變造你的身分證字號為Z000000000？）那是我大女兒的身分證字號，我是純粹希望鍾佳
      君去南山人壽幫我詢問保險怎麼做，跟我前面的借款都沒
      有關係。」等語（見偵緝卷第42頁），嗣於本院審理時改
      稱：「（問：意思是你本來要變造成你大女兒的身分證字
      號，但是前3個數字你記錯了？）是。（問：你改的內容
      有包含身分證號碼、出生年月日和地址，這3個你都有改
      ？）對，我那時候一時就不想讓人家知道。」等語（見本
      院卷二第67-68頁），是被告就行使變造國民身分證之犯
      罪動機，說詞前後反覆不一，已見情虛。又被告於108年8
      月2日行使變造國民身分證前，為擔保108年6月8日對鍾佳
      君之4萬元借款，即交付其自行書寫之簡易借據與本票予
      鍾佳君，其上所載之身分證號碼及住址，均為前揭變造之
      身分證號碼及住址，且觀被告於其自身勞資爭議中團體勞
      動訴訟委任書所載委任人資料，亦係記載上開變造之出生
      年月日、身分證字號及地址，此有108年6月8日簡易借據
      及本票影本、108年5月28日委任書影本各1紙在卷可證（
      見偵卷第37、93頁）。參以鍾佳君於本院審理時具結證稱
      ：我雖與被告係前同事關係，然我至收到被告通緝書之前
      ，均不知道被告之真實身分證字號，亦未曾看過被告之正
      確個人資料等語（見本院卷一第215-220頁）。綜上，被
      告顯係以前揭變造之國民身分證資料對外表示其身分，而
      隱瞞真實之國民身分證字號、出生年月日及住址，其變造
      國民身分證係意圖供冒用身分而使用，灼然至明。是被告
      及辯護人辯稱：被告無供冒用身分使用而變造國民身分證
      之犯罪意圖云云，顯與事實不符，不足採信。
  ㈡、刑法第212條變造特種文書罪與戶籍法第75條第1項變造國
      民身分證罪，以保護特種身分識別文書之正確性為目的，
      祇須偽造、變造此類特種文書，足以生損害於公眾或他人
      者，即成立犯罪；又按足生損害，係指他人有可受法律保
      護之利益，因此遭受損害或有受損害之虞，不以實際發生
      損害者為必要；而所謂損害，亦不以經濟上之損害為限，
      即民事、刑事或行政上之損害亦皆屬之，只需他人有可受
      法律保護之利益，因此而遭受損害或有損害之虞者，即屬
      之（最高法院97年度台上字第4796號、107年度台上字第
      3038號判決意旨參照）。查被告因向鍾佳君借款，為取信
      於鍾佳君，遂將變造之國民身分證正反面影片傳送予鍾佳
      君而行使之，致鍾佳君誤認被告之身分證號碼、出生年月
      日及住址，顯足以生損害於鍾佳君後續追償之權益及戶政
      機關對於國民身分證資料管理之正確性。又鍾佳君確係依
      據被告變造後之國民身分證正反面影本所載身分證號碼及
      住址，對被告提起請求返還前揭借款之民事訴訟，而遭本
      院以起訴狀所載被告身分證統一編號查無被告年籍資料、
      被告住址經郵局以「查無此號」為由退件，致無從特定原
      告（即鍾佳君）起訴對象，經裁定命鍾佳君補正而逾期未
      能補正，遂駁回鍾佳君提起之民事訴訟，造成鍾佳君於民
      事追償上之阻礙，有本院板橋簡易庭108年度板小字第432
      4號民事裁定2份在卷可稽（見本院卷一第25、27頁）。此
      外，變造國民身分證罪為即成犯，而行使該變造之國民身
      分證亦為即成犯，被告變造其國民身分證正反面影本並拍
      照後以LINE傳送予鍾佳君時，即已構成行使變造國民身分
      證罪，縱使被告事後補傳送正確之國民身分證予鍾佳君，
      亦與其已成立之罪名並無影響。是被告及辯護人辯稱：被
      告於鍾佳君提起民事訴訟後即提供正確之國民身分證，且
      雙方仍可相互聯繫，被告並無逃匿情節存在，故鍾佳君並
      未有損害，本案僅係單純民事問題云云，委無可取。
  ㈢、綜上所述，被告及辯護人之上開辯解，顯係圖使被告卸免
      罪責之詞，均不足採信。
四、論罪之法律適用及量刑之審酌情形：
  ㈠、按國民身分證係表彰持有人同一性之證明，原屬刑法第21
      2條之特種文書，然戶籍法第75條關於意圖供冒用身分使
      用，而變造或行使變造國民身分證者，已有特別之處罰規
      定，應屬刑法第212條之特別規定（最高法院100年度台上
      字第6661號判決意旨參照）。又將偽造證書複印或影印，
      與抄寫或打字不同，其於吾人實際生活上可替代原本使用
      ，被認為具有與原本相同之信用性。故在一般情況下可予
      以通用，應認其為與原本作成名義人直接所表示意思之文
      書無異，自非不得為犯刑法上偽造證書罪之客體（參照最
      高法院75年台上字第5498號判例意旨）。被告先用手機拍
      攝其自身國民身分證正、反面後，使用手機內不詳修圖軟
      體，將其所攝國民身分證圖檔電磁紀錄所載之身分證統一
      編號、出生年月日、住址變造為「Z000000000」、「69年
      8月12日」、「臺北縣中和宜安路119巷...」，再列印出
      該變造之國民身分證正反面，復將該變造後之國民身分證
      正反面影本拍照並以通訊軟體LINE傳送予鍾佳君而行使之
      ，依上開說明，該變造之國民身分證正反面影本可替代原
      本使用，具有與原本相同之信用性，應屬刑法上行使變造
      證書（特種文書）罪及戶籍法上行使變造國民身分證罪之
      客體，依特別法優先普通法之法理，應優先適用戶籍法第
      75條第2項、第1項規定處斷。
  ㈡、核被告所為，係犯戶籍法第75條第2項、第1項行使變造國
      民身分證罪。被告變造國民身分證後進而持以行使，變造
      國民身分證之低度行為，應為行使之高度行為所吸收，不
      另論罪。公訴意旨認被告係以一行為同時觸犯刑法第216
      條、第212條行使變造特種文書罪及戶籍法第75條第2項、
      第1項行使變造國民身分證罪，為想像競合犯，應依刑法
      第55條規定，從較重之戶籍法第75條第2項、第1項行使變
      造國民身分證罪處斷云云，容有違誤，應予更明。
  ㈢、爰以被告之責任為基礎，審酌被告於行為時已年滿50歲，
      為拖延前揭借款債務之還款責任及取信於鍾佳君，竟以手
      機拍攝其自身國民身分證正、反面後，使用修圖軟體，變
      更其國民身分證之統一編號、出生年月日及住址等記載事
      項，再將變造後之國民身分證正反面影本拍照並以通訊軟
      體LINE傳送予鍾佳君而行使之，致鍾佳君對被告提起之上
      開民事訴訟因此遭本院板橋簡易庭裁定駁回，足以生損害
      於鍾佳君及戶政機關對於國民身分證資料管理之正確性，
      兼衡被告曾有詐欺、竊盜、侵占、偽造文書等前科（見卷
      附臺灣高等法院被告前案紀錄表），素行尚非良好，及其
      自陳教育程度係大專畢業、家庭經濟狀況貧窮、目前以臨
      時打工方式維持家計（見本院卷二第74頁），暨其犯後之
      態度等一切情狀，量處如主文所示之刑，並諭知易科罰金
      之折算標準。
  ㈣、末查，被告前因故意犯罪受有期徒刑以上刑之宣告，執行
      完畢或赦免後，5年以內未曾因故意犯罪受有期徒刑以上
      刑之宣告，有臺灣高等法院被告前案紀錄表1份在卷可憑
      （見本院卷二第85-93頁），其因一時短於思慮而觸犯刑
      章，經此偵審程序之教訓後，當知所警惕，信無再犯之虞
      ，且其於本院審理期間已與鍾佳君達成調解，有本院110
      年度司附民移調字第888號調解筆錄1份附卷可憑，本院因
      此認被告所受刑之宣告以暫不執行為適當，爰併宣告緩刑
      2年，以啟自新。次按緩刑宣告，得斟酌情形，命犯罪行
      為人向被害人支付相當數額之財產或非財產上之損害賠償
      ，刑法第74條第2項第3款定有明文。本院考量被告與鍾佳
      君達成上開調解，本院為督促被告尊重法律，記取本案教
      訓，並彌補其行為對鍾佳君所造成之損害，因認就前揭緩
      刑宣告，有併課被告以一定負擔之必要，爰併諭知被告應
      履行如附表所示之事項，以符本件緩刑宣告之目的。倘被
      告未履行前揭緩刑宣告所定之負擔情節重大者，依刑法第
      75條之1第1項第4款規定，仍得由檢察官向法院聲請撤銷
      緩刑之宣告，附此敘明。
據上論斷，應依刑事訴訟法第299條第1項前段，戶籍法第75條第
2項、第1項，刑法第11條、第41條第1項前段、第74條第1項第2
款、第2項第3款，判決如主文。
本案由檢察官吳宗光提起公訴，檢察官黃明絹到庭執行職務。
中    華    民    國    110   年   10     月    6     日
                     刑事第六庭審判長法  官  樊季康
　
                                     法  官  楊展庚
　
                                     法  官  林翊臻
上列正本證明與原本無異。
如不服本判決，應於判決送達後20日內敘明上訴理由，向本院提
出上訴狀 (應附繕本) ，上訴於臺灣高等法院。其未敘述上訴理
由者，應於上訴期間屆滿後20日內向本院補提理由書「切勿逕送
上級法院」。
                                     書記官  陳秀慧
中    華    民    國    110   年   10     月    7     日
附錄本判決論罪之法律條文：
附錄本案所犯法條全文
中華民國刑法第216條
（行使偽造變造或登載不實之文書罪）
行使第 210 條至第 215 條之文書者，依偽造、變造文書或登載
不實事項或使登載不實事項之規定處斷。
中華民國刑法第212條
偽造、變造護照、旅券、免許證、特許證及關於品行、能力、服
務或其他相類之證書、介紹書，足以生損害於公眾或他人者，處
1 年以下有期徒刑、拘役或 9 千元以下罰金。
戶籍法第75條
意圖供冒用身分使用，而偽造、變造國民身分證，足以生損害於
公眾或他人者，處 5 年以下有期徒刑、拘役或科或併科新臺幣
50 萬元以下罰金。
行使前項偽造、變造之國民身分證者，亦同。
將國民身分證交付他人，以供冒名使用，或冒用身分而使用他人
交付或遺失之國民身分證，足以生損害於公眾或他人者，處 3
年以下有期徒刑、拘役或科或併科新臺幣 30 萬元以下罰金。
附表：
┌──────────────────┬───────┐
│應履行之事項                        │備          註│
├──────────────────┼───────┤
│被告願給付鍾佳君新臺幣（下同）壹拾伍│本院110年度司 │
│萬元，給付方式為：於民國110年10月10 │附民移調字第88│
│日前、110年10月25日前各給付伍仟元， │8號調解筆錄記 │
│及於110年10月31日前給付壹拾萬元；餘 │載之調解成立條│
│款肆萬元，自110年11月起按月10日前、 │款第一項      │
│25日前各給付伍仟元，至全部清償為止，│              │
│如有一期不履行視為全部到期。上開款項│              │
│應匯入鍾佳君指定之金融機構帳戶（帳戶│              │
│名稱及帳號詳如調解筆錄）。          │              │
└──────────────────┴───────┘